【裁判字號】    92,自,188
【裁判日期】    920624
【裁判案由】    詐欺
【裁判全文】
臺灣臺中地方法院刑事判決                          九十二年度自字第一八八號
    自  訴  人  甲○○○
    被      告  丙○○
右列被告因詐欺案件，經自訴人提起自訴，本院判決如左：
    主  文
丙○○無罪。
    理  由
一、自訴意旨略以：被告丙○○於民國八十八年十一月間向車商訂購車號Ｘ七－一三
    二一號自用小客車一輛，因自備款不足，遂向台新銀行辦理汽車貸款新台幣（下
    同）五十萬元，並由自訴人之子乙○○及乙○○之妻林麗敏充當連帶保證人，惟
    被告自八十九年四月間起，即未繼續繳交貸款之本息，致台新銀行人員向自訴人
    威脅如不代為解決，將查封乙○○、林麗敏之財產，經自訴人向被告質問，被告
    則向自訴人謊稱：因上開車輛已於八十八年十二月間失竊，故才拒絕繼續繳交車
    輛之貸款，然如自訴人代為清償該車輛之貸款，其願將因車輛失竊而對保險公司
    擁有之保險理賠金額五十萬元之請求權讓與自訴人等語，自訴人不疑有他，遂代
    被告清償上揭車輛之貸款，並取得被告交付之車輛失竊證明、汽車保險單及債權
    讓與通知書，然當自訴人欲向保險公司申請理賠時，卻發現被告早已於八十九年
    九月一日自行尋獲該車輛，並取得遺失證明單後，旋向監理機關辦理註銷車輛失
    竊登記，並將該車輛出售予第三人，致自訴人無從領取保險金，方知受騙。因認
    被告涉犯刑法第三百三十九條第一項之詐欺取財罪嫌云云。
二、按犯罪事實應依證據認定之，無證據不得推定其犯罪事實；又不能證明被告犯罪
    者，應諭知無罪之判決，刑事訴訟法第一百五十四條、第三百零一條第一項分別
    定有明文。次按刑法第三百三十九條第一項詐欺罪之成立，係以意圖為自己或第
    三人不法之所有以詐術使人陷於錯誤，而將本人或第三人之物交付為構成要件，
    所謂以詐術使人交付，必須被詐欺人因其詐術而陷於錯誤，始為相當，若其所用
    方法，不能認為詐術，亦不致使人陷於錯誤，即不構成該罪，最高法院四十六年
    度台上字第二六號著有判例可資參照。本件自訴人認被告涉犯上開詐欺罪嫌，
    無非係以匯款及繳息證明單、債權讓與通知書、汽車失竊證明單及汽車保險單為
    其主要論據。惟訊據被告堅詞否認有何詐欺犯行，辯稱：上揭汽車係向乙○○購
    買，當時乙○○係任職汽車公司，為求業績，乃自願與其妻林麗敏充當連帶保證
    人，由於乙○○未能將伊交付之保險費即時辦理保險，致使該車輛於遺失後不能
    申請理賠；又該筆貸款之清償係自訴人之子乙○○要求自訴人為之，與伊無涉，
    而事後尋獲該車輛並加以出售後，伊與乙○○間之債權債務關係，均已與乙○○
    協調過等語。經查：
（一）被告丙○○於八十八年十一月間向車商訂購車號Ｘ七－一三二一號自用小客車
      一輛，因自備款不足，遂向台新銀行辦理汽車貸款五十萬元，並由自訴人之子
      乙○○及乙○○之妻林麗敏充當連帶保證人，而該車於八十八年十二月二十四
      日失竊，且被告自八十九年四月間起，即未繼續繳交貸款之本息，並將上揭債
      權讓與通知書、汽車失竊證明單交予案外人乙○○，業據被告供認無訛，並經
      案外人即自訴人之子乙○○於臺灣臺中地方法院檢察署九十一年度偵字第一五
      七一號偽造文書案件偵查中陳稱屬實，且有權讓與通知書、汽車失竊證明單各
      一份附卷可稽。另案外人乙○○於該案件警詢中復陳稱：「：：：該車輛於失
      竊後，因我係連帶保證人，在丙○○拒付該筆貸款情況下，我即遭銀行追債，
      為免所有之財產遭銀行查封情況下，遂先代為清償該筆貸款：：：。」等語（
      見上揭偵查卷第九頁反面）。自訴人雖舉出匯款及繳息證明單以資證明確實代
      被告清償上揭汽車貸款之情，然因案外人乙○○、林麗敏係夫妻，且均係被告
      之連帶保證人，故當被告未能按時清償該汽車貸款時，銀行轉向該汽車貸款契
      約之連帶保證人請求連帶給付責任，應屬當然，而案外人乙○○既自陳係因怕
      銀行追究其連帶責任，始先代被告清償上揭汽車貸款，亦與常理無違。參以自
      訴人係案外人乙○○之母，且與被告毫無親屬關係之情，顯見本件自訴人確係
      因案外人乙○○之請求而主動代為清償被告上揭汽車貸款無疑，自訴人陳稱係
      遭被告所詐騙，應屬無據。則被告辯稱並未對自訴人施用詐術，自訴人係因其
      子乙○○之請求始代為清償貸款等語，應屬可採。
（二）又案外人乙○○於上揭偽造文書案件警詢中陳稱：「：：：並與丙○○達成協
      議，若該車輛尋回則將該車交予我處理，若車輛未尋回，則由我領回保險公司
      之賠償金，然丙○○卻於該車輛由警方尋回後未通知我前往處理，而逕向警方
      領回該車，並予以過戶出售：：：。」等語（見上揭偵查卷第九頁反面）。另
      於檢察官偵查中陳稱：「：：：（被告買車）貸款手續也是我辦的，我跟我太
      太擔任保證人，因為我需要業績，買車的時間是八十八年十一月十五日，當天
      被告既有交付車險的保險費及車的頭款二萬多元。」、「國華保險公司與我們
      公司有簽約，只要我們公司收到客戶的保費，公司收到錢當日就生效，保單是
      國華保險公司製作的，所寫的時間也是從八十八年十一月十五日開始。」、「
      到八十九年六月底國華公司才同意理賠，但要求我們先清償所有貸款，因此我
      們才在八十九年七月十八日去清償貸款，我在清償貸款之前，就是六月底我就
      跟被告要到失竊證明及保險單，因為清償貸款後還要向台新銀行拿到車子的原
      始資料，還有貸款塗銷的資料，台新銀行在清償隔天就交給被告，但是被告並
      沒有把銀行給他的資料交給我，他直接拿到監理所註銷車籍資料，保險公司就
      是因為欠缺這些車籍資料才沒有理賠。」等語明確（見上揭偵查卷第三一頁）
      。足認案外人與被告間就該汽車失竊後之理賠、車輛若尋回後之權利歸屬及保
      險金之理賠歸屬等事宜，已有爭執，再參以上揭案外人乙○○告訴被告偽造文
      書之案件與本件自訴人對被告提起之詐欺案件，其事實大部分係屬雷同，且該
      偽造文書案件亦經檢察官為不起訴處分確定在案，此有臺灣臺中地方法院檢察
      署檢察官九十一年度偵字第一五七一號不起訴處分書一份在卷可稽；另案外人
      乙○○亦因代被告清償上揭貸款而向被告提起清償債務之民事事件，並業經法
      院判決被告應給付案外人乙○○代為清償之貸款四十六萬五千零一十元確定在
      案，此有本院九十一年度中簡字第一六一一號民事判決一份在卷足憑。益證本
      件確係案外人乙○○、被告及國華保險公司間之債務糾葛，而與自訴人上揭所
      指之詐欺犯行無涉。是自難僅憑自訴人提出之繳款證明及被告事後尋回該失竊
      車輛後，並未知會案外人乙○○即逕自出售等情，即遽認被告有詐欺之犯意。
三、末查，民事債務當事人間，若有未依債務本旨履行給付之情形，在一般社會經驗
    而言，原因非一；其因不可歸責之事由無法給付，或因合法得對抗他造主張抗辯
    而拒絕給付，甚至債之關係成立後，始行惡意遲延給付，皆有可能，非必出於自
    始無意給付之詐欺犯罪一端。又刑事被告依法不負自證無罪之義務，故在別無積
    極證據之情形下，自難以被告單純債務不履行之狀態，而推定被告自始即有不法
    所有之意圖而施用詐術。綜上所述，本件僅屬民事糾葛，自應循民事訴訟程序解
    決，揆諸首揭法條規定及最高法院判例意旨，難謂被告有何詐欺取財犯行，自難
    僅憑自訴人片面之指訴而入罪。此外復查無其他積極確切證據，足認被告有何詐
    欺取財之犯行，不能證明被告犯罪，自應為無罪之諭知。
據上論斷，應依刑事訴訟法第第三百四十三條、第三百零一條第一項，判決如主文。
中      華      民國    九十二    年      六      月    二十四    日
                                臺灣臺中地方法院刑事第四庭
                                   法  官  王  世  華
右正本證明與原本無異。
如不服本判決，應於判決送達後十日內向本院提出上訴狀，上訴於臺灣高等法院臺中
分院( 須附繕本 )。
                                   書記官
中      華      民      國    九十二    年      六      月    二十五    日


司法院資訊處製作；財團法人民間司法改革基金會備份。
